【裁判字號】    98,訴,595
【裁判日期】    980805
【裁判案由】    偽造文書
【裁判全文】
臺灣高雄地方法院刑事判決               98年度訴字第595號
公  訴  人  臺灣高雄地方法院檢察署檢察官
被      告  丙○○
選任辯護人  宋明政律師
上列被告因偽造文書案件，經檢察官提起公訴（97年度偵字第
29782號），本院判決如下：
    主  文
丙○○無罪。
    理  由
一、公訴意旨係以：被告丙○○係址設高雄市新興區○○○路56
    號23樓之4 群麗漢方生技有限公司（下稱群麗公司）之實際
    負責人，其明知商品條碼乃係表彰一定之商品種類及歸屬而
    使用於商品上之符號，產品若需使用國際商品條碼須檢具公
    司登記等基本資料向財團法人中華民國商品條碼策進會（下
    稱商品條碼策進會）申請，不得擅自編列，竟基於偽造文書
    之犯意，於民國96年4 月間某日起至同年9 月14日止接續冒
    編附表所示國碼889 之國際商品條碼，印製於如附表所示群
    麗公司所生產之產品外包裝盒上，旋於96年9 月26日售予不
    知情之張燕秋以之行使，足生損害於商品條碼策進會對商品
    條碼管理之正確性。因認被告涉犯刑法第220 條第1 項、第
    210 條、第216 條之行使偽造準文書罪等語。
二、程序方面（證據能力）：
    按被告以外之人於審判外之言詞或書面陳述，除法律有規定
    者外，不得作為證據，刑事訴訟法第159 條第1 項定有明文
    ；被告以外之人於審判外之陳述，雖不符同法第159 條之1
    至159 條之4 之規定，而經當事人於審判程序同意作為證據
    ，法院審酌該言詞陳述或書面陳述作成時之情況，認為適當
    者，亦得為證據。本判決所引用之證據資料，除商品條碼策
    進會96年10月15日之函覆電子郵件外，其屬於被告丙○○以
    外之人於審判外之言詞、書面陳述者，均經審判長於調查證
    據程序逐一提示、告以要旨後，檢察官、被告及其辯護人均
    知其情，而未在言詞辯論終結前爭執其證據能力，本院審酌
    各該證據作成之情況，認以之為證據均無不當，依前開說明
    ，均得作為證據。至前開商品條碼策進會函覆電子郵件，乃
    屬被告以外之人於審判外之書面陳述，且無符合於前開刑事
    訴訟法第159 條之1 至4 各條規定之情形，既經被告及其辯
    護人於本院爭執其證據能力，不同意引為證據使用，自應由
    本院宣告無證據能力。
三、得心證之理由：
  (一)按犯罪事實應依證據認定之，無證據不得認定其犯罪事實；
    復不能證明被告犯罪者，應諭知無罪之判決，刑事訴訟法第
    154 條、第301 條第1 項分別定有明文。次按認定不利於被
    告之事實，須依積極證據，苟積極證據不足為不利於被告事
    實之認定，即應為有利於被告之認定，更不必有何有利之證
    據，最高法院著有30年上字第816 號判例足資參照。又刑法
    第220 條第1 項、第216 條、第210 條之行使偽造準私文書
    罪之成立，其行為結果須足以生損害於公眾或他人始足當之
    ，此觀諸相關條文規定甚明。
  (二)本件公訴人認被告涉犯前開犯行，無非係以被告之供述、證
    人即商品條碼策進會高雄服務中心專員甲○○之證述、證人
    即告發人乙○○於96年11月14日偵查中之之證述，及臺灣臺
    中地方法院所屬民間公證人陳勇仁事務所96年度中院民公勇
    第1361號公證書繕本、附件之案外人張燕秋購買群麗漢方生
    技公司商品明細清單、商品相片、發票等資料為其主要論據
    （此部參見97年度偵字第29782 號卷第41至44頁、第50至73
    頁）。訊據被告對於如附表所示之物為群麗公司所生產之產
    品，及各該商品上有如附表所示商品條碼等情固均坦承或不
    爭執，惟堅詞否認有何行使偽造準私文書犯行，辯稱：該等
    條碼是要作為公司內部出、存貨管理使用，條碼首3 碼用
    889 是因為伊手機後3 碼恰為889 ，且認為889 數字有吉祥
    的意思，所以首3 碼才用889 代表群麗公司，從第4 碼開始
    的6 碼112377是伊隨便編的，編碼的主要目地就是要每1 個
    商品號碼不一樣，編碼的思考就是除首3 碼及最後的檢查碼
    以外，其他數字不要重複來區隔每一樣商品；本件遭到提告
    才知道有EAN-13國際條碼的規定，當時編製條碼的時候並不
    是要蓄意模仿EAN-13國際條碼的型式，送去印刷廠印製時，
    印刷廠反應不足13碼無法跑出檢查碼，要補一些數字，伊就
    答應補數字，僅要求數字都不一樣就好云云（見本院審訴卷
    第29至30頁）
  (三)經查，商品條碼，乃將商品之號碼數字，改以平行線條的符
    號代替，經過電腦判讀解碼，以辨識為某國家某廠商之商品
    ，應屬在物品上之符號。又查EAN-13之商品條碼標準係由左
    向右3 位數（前3 碼）為國際商品條碼協會授權分配之國家
    代碼；其次依序之6 位數（第4 至9 碼）為各該會員國之商
    品條碼專責機構（在臺灣即為商品條碼策進會）對其內國廠
    商授予之廠商代碼；再次依序3 位數（第10至12碼）則由各
    廠商自行編訂，按1 商品1 號碼之原則，不同商品賦予不同
    序號；末尾碼即第13碼為前面12數字產生之後帶公式運算出
    來之檢核碼等情，已據證人甲○○於偵查中、本院審理中先
    後到院陳述明確，並經本院核閱卷附「財團法人中華民國商
    品條碼策進會」網際網路網站相關網頁資料屬實。是以，商
    品條碼係在物品上之符號，依習慣及特約，足以為表示某國
    家某廠商之商品用意之證明，乃為刑法220 條之準文書甚明
    。
  (四)關於附表所示群麗公司商品使用13位數商品條碼緣由，被告
    雖以前詞置辯，且本院經依被告聲請，傳喚證人即古楓紙品
    企業有限公司（下稱古楓公司）實際負責人丁○○於98年6
    月23日到院，經提示以起訴書附表所示商品及96年度他字第
    8582號卷第22、23頁所附群麗產品條碼整理一覽表之商品條
    碼後，雖亦附和證稱：印象中如起訴書附表所示商品之條碼
    數字均是由古楓公司負責印製，10幾年前印刷廠印製條碼之
    前得先交由專門軟體廠商製作出條碼軟體才能印製，群麗公
    司當年起先只給5 或6 個（位）的數字，就是「88911 」或
    「889112」，據該公司說這些數字是要作為公司內部管理、
    識別使用，但嗣後因軟體廠商反應必須再加入幾個（位）數
    字才能製作出條碼軟體，伊就將此情告訴群麗公司並取得同
    意後，再由軟體廠商自行編列、加入幾位數字而編製成群麗
    產品條碼整理一覽表所示之商品條碼等語在卷。惟證人丁○
    ○前開陳述情節與被告前揭於本院準備程序所陳，如附表所
    示商品之商品條碼之第1 至3 碼「889 」、第4 至第9 碼之
    「112377」均是由被告隨意編列等語顯有出入。且據證人丁
    ○○同次到庭所陳：軟體廠商在自行加進數位數字而製作出
    條碼軟體後，並未告知伊及群麗公司，自行加進數字後所編
    製出來的各該條碼，各係代表何等產品等語等情。如此一來
    ，群麗公司對於軟體廠商事後「加工」製作出來之商品條碼
    各係代表該公司何等產品自不明白，又如何能以之作為識別
    公司商品使用？又如何能據以作為公司內部商品之存、出貨
    管理使用？是證人丁○○前開陳述，與情理背離，顯係附從
    迴護被告之詞，委無足採！
  (五)再觀諸如附表編號1 至19所示群麗公司商品之商品條碼結構
    ，除編號5 「群麗薰衣草精油」之前9 碼為「000000000 」
    外，餘編號1 至4 、編號6 至19，竟有18樣商品之前9 碼均
    為「000000000 」，足以徵見被告前開所謂「889 」代表群
    麗公司，「112377」係隨意編製用以區別公司各項商品等語
    ，亦與客觀事證違背，為事後虛捏以圖卸免刑責之詞，不可
    採信。故本件附表所示19件商品之13位數商品條碼，均為被
    告自行編製之情，可以認定。
  (六)但，商品條碼制度，本即設計以機器掃瞄後利用電腦判讀，
    用以標示商品之獨一性及獨特性，更可據以辨識商品之品項
    、生產來源、供貨商地址、電話、進價、售價、庫存量，記
    錄廠商貨品之進出貨紀錄，其設計上並非用來供一般消費者
    以肉眼辨識，而是流通物品業者、國際貿易業者所使用國際
    商品控管系統。目前商品條碼之國碼部分，臺灣獲國際商品
    條碼協會授權分配之國別碼為「471 」，迄今未有任何國家
    使用「889 」國別碼；又，各家廠商經商品條碼策進會授權
    ，賦予專屬、個別之廠商代碼後，所自行編列之3 位商品代
    碼縱有重複，因之前之國別碼、廠商代碼不同，故經機器掃
    瞄及電腦判讀結果，整串13位數字商品代碼所顯示之商品亦
    不會相同等情，除據證人甲○○到院指陳綦詳，並有商品條
    碼策進會98年6 月29日函檢附之「GS1 前置碼」可考，可以
    認定。從而，本件附表產品所使用之商品條碼，依EAN-13之
    商品條碼標準而言，其首3 碼之國別碼部分，「889 」至今
    既尚未為任何國家使用，則各該商品條碼經整串掃瞄判讀結
    果所呈現者，將不可能是任何合法流通使用之商品條碼所表
    彰之商品，自不會致生公眾混淆、誤認結果，亦不會影響商
    品條碼策進會EAN-13標準商品條碼準私文書之信用性，而無
    生損害於公眾、他人之虞。準此，本件被告所為，與刑法行
    使偽造準私文書犯罪之行為結果之構成要件不合，不能以該
    罪責相繩。此外，復查無其他積極證據足資證明被告有何公
    訴意旨所指之犯行，揆諸首開法條及判例之說明，依法自應
    諭知被告無罪之判決。
四、據上論斷，應依刑事訴訟法第301 條第1 項前，判決如主文
    。
本案經檢察官杜妍慧到庭執行職務。
中    華    民    國    98    年    8     月    5     日
                  刑事第十六庭  審判長法  官  曾逸誠
                                      法  官  王靖茹
                                      法  官  陳思睿
以上正本證明與原本無異。
如不服本判決應於收受送達後10日內向本院提出上訴書狀，並應
敘述具體理由；如未敘述上訴理由者，應於上訴期間屆滿後20日
內向本院補提理由書（均須按他造當事人之人數附繕本）「切勿
逕送上級法院」。
中    華    民    國    98    年    8     月    5     日
                                      書記官  何慧娟
附表
┌──┬───────┬────────┬─────┐
│編號│   品名       │  製造日期      │ 條碼     │
│    │              │                │          │
├──┼───────┼────────┼─────┤
│ 1  │群麗御用洗髮乳│96年4月         │0000000000│
│    │II            │                │711       │
├──┼───────┼────────┼─────┤
│ 2  │群麗美容膏II  │96年5月9日      │0000000000│
│    │              │                │981       │
├──┼───────┼────────┼─────┤
│ 3  │群麗左旋C     │96年7月         │0000000000│
│    │              │                │841       │
├──┼───────┼────────┼─────┤
│ 4  │群麗（熊果素）│96年7月         │0000000000│
│    │              │                │858       │
├──┼───────┼────────┼─────┤
│ 5  │群麗薰衣草精油│96年7月         │0000000000│
│    │              │                │281       │
├──┼───────┼────────┼─────┤
│ 6  │群麗卸妝乳    │96年8月3日      │0000000000│
│    │              │                │868       │
├──┼───────┼────────┼─────┤
│ 7  │群麗美膚保養霜│96年8月7日      │0000000000│
│    │              │                │899       │
├──┼───────┼────────┼─────┤
│ 8  │群麗化妝水II  │96年8月13日     │0000000000│
│    │              │                │018       │
├──┼───────┼────────┼─────┤
│ 9  │群麗保養蜜粉餅│96年8月16日     │0000000000│
│    │（607）       │                │834       │
├──┼───────┼────────┼─────┤
│ 10 │群麗嫩白身體乳│96年8月         │0000000000│
│    │              │                │735       │
├──┼───────┼────────┼─────┤
│ 11 │群麗晶炫璀璨亮│96年8月         │0000000000│
│    │粉            │                │896       │
├──┼───────┼────────┼─────┤
│ 12 │群麗晶炫唇漾  │96年8月         │0000000000│
│    │              │                │803       │
├──┼───────┼────────┼─────┤
│ 13 │群麗御用沐浴乳│96年8月         │0000000000│
│    │I            │                │728       │
├──┼───────┼────────┼─────┤
│ 14 │御方敷面粉I  │96年9月3日      │0000000000│
│    │              │                │967       │
├──┼───────┼────────┼─────┤
│ 15 │群麗平衡營養乳│96年9月4日      │0000000000│
│    │液            │                │837       │
├──┼───────┼────────┼─────┤
│ 16 │群麗營養霜II  │96年9月6日      │0000000000│
│    │              │                │882       │
├──┼───────┼────────┼─────┤
│ 17 │群麗御方洗面乳│96年9月14日     │0000000000│
│    │              │                │844       │
├──┼───────┼────────┼─────┤
│ 18 │群麗菌優（成人│96年9月         │0000000000│
│    │）            │                │865       │
├──┼───────┼────────┼─────┤
│ 19 │群麗菌優（兒童│96年9月         │0000000000│
│    │）            │                │872       │
└──┴───────┴────────┴─────┘


司法院資訊處製作；財團法人民間司法改革基金會備份。
